【裁判字號】    98,交聲,3021
【裁判日期】    981223
【裁判案由】    聲明異議
【裁判全文】
臺灣高雄地方法院交通事件裁定        98年度交聲字第3021號
原處分機關  高雄市政府交通局
受處分人即
異  議  人  甲○○
上列異議人因違反道路交通管理處罰條例案件，對於高雄市政府
交通局民國98年10月9 日所為之處分（原處分案號：高市交裁字
第裁32-B00000000號），聲明異議，本院裁定如下：
    主   文
原處分撤銷。
甲○○汽車駕駛人，駕駛汽車經測試檢定酒精濃度超過規定標準
，處罰鍰新台幣壹萬伍仟元，吊扣其輕型機車駕駛執照壹年，並
應接受道路交通安全講習。
    理    由
一、原處分機關裁決意旨略以：異議人即受處分人甲○○（下稱
    異議人）於民國（下同）97年3 月2 日5 時7 分許，駕駛車
    牌號碼ZKX-210 輕型機車，在高雄市○○區○○街152 號之
    2 前（長明街與忠孝路口附近），因無法安全駕駛，不慎撞
    及路旁花盆倒地肇事，經高雄市政府警察局三民第一分局長
    明派出所員警到場處理，施以酒測結果，呼氣酒精濃度達每
    公升0.65毫克，乃製單舉發。異議人未於舉發單所載應到案
    日期前主動執行，原處分機關以其有「汽車駕駛人酒精濃度
    超過規定標準（0.55毫克/ 公升以上）」之違規，依道路交
    通管理處罰條例第35條第1 項第1 款、第24條第1 項第2款
    之規定，裁處罰鍰新台幣（下同）4 萬5 千元，吊扣駕駛執
    照12個月，並施以道安講習之處分等語。
二、聲明異議意旨略以：伊固不否認有酒後駕車違規肇事，惟本
    案業經檢察署以97年度偵字第7155號為緩起訴處分，伊本次
    酒駕違規，已繳納處分金3 萬元，緩起訴期間並未再犯，因
    家庭經濟壓力沉重，請求罰鍰部分折抵3 萬元等語。
三、按(一)依94年2 月5 日公布，95年2 月5 日施行之行政罰法第
    26條規定：「一行為同時觸犯刑事法律及違反行政法上義務
    規定者，依刑事法律處罰之。但其行為應處以其他種類行政
    罰或得沒入之物而未經法院宣告沒收者，亦得裁處之。前項
    行為如經不起訴處分或為無罪、免訴、不受理、不付審理之
    裁判確定者，得依違反行政法上之義務規定裁處之」；且同
    法第1 條規定：「違反行政法上義務而受罰鍰、沒入或其他
    種類行政罰之處罰時，適用本法。但其他法律有特別規定者
    ，從其規定」，而道路交通管理處罰條例第35條第1 項第1
    款規定，係對行為人違反行政法上義務規定之行政罰，且該
    條例關於一行為同時觸犯刑事法律及違反行政法上義務規定
    者，並無特別規定，是汽車駕駛人一有酒後駕車經測定酒精
    濃度超過規定標準，而同時涉有刑法第185 條之3 公共危險
    罪嫌時，道路交通管理處罰機關除有行政罰法第26條第1項
    但書之情形，得裁處其他種類行政罰（例如當場移置保管車
    輛、吊扣駕駛執照、施以道安講習等）外，關於罰鍰部分，
    即應依行政罰法第26條及道路交通管理處罰條例第10條規定
    移送地方法院檢察署處理，不得依道路交通管理處罰條例第
    35條第1 項第1 款規定，逕行裁處行為人罰鍰之行政罰。(二)
    再觸犯刑事法律之犯罪行為，除得經檢察官之起訴，並由法
    院審理後，為有罪科刑、無罪、免訴、不受理、不付審理之
    裁判外，如檢察官認該行為所涉為死刑、無期徒刑或最輕本
    刑3 年以上有期徒刑以外之罪，於參酌刑法第57條所列事項
    及公共利益之維護，認以緩起訴為適當者，得定1 年以上3
    年以下之緩起訴期間為緩起訴處分，並同時命被告為一定之
    金錢給付，因該金錢給付係附隨於緩起訴處分之負擔，性質
    上雖非刑罰，惟就被告而言，不無被強制剝奪財產權之性質
    ，仍屬其為犯罪所付出之代價，於刑事程序中由檢察官命被
    告支付一定金額，乃剝奪其財產權之處罰，雖非檢察官所為
    普通「不起訴處分」，然與刑法中經法院判決之罰金刑相當
    ，仍應認係因被告犯罪，而屬上開行政罰法第26條第1 項規
    定之「依刑事法律所為之處罰」。(三)又「汽車駕駛人，駕駛
    汽車經測試檢定，酒精濃度超過規定標準者，處新台幣1 萬
    5 千元以上6 萬元以下罰鍰，並當場移置保管其車輛及吊扣
    其駕駛執照1 年」；「汽車駕駛人，有第35條第1 項規定之
    情形者，應接受道路交通安全講習。」道路交通管理處罰條
    例第35條第1 項第1 款、第24條第1 項第2 款分別定有明文
    。而前項汽車駕駛人，經裁判確定處以罰金低於本條例第92
    條第4項 所訂最低罰鍰基準規定者，應依本條例裁決繳納不
    足最低罰鍰之部分，道路交通管理處罰條例第35條於94年12
    月28日修正公布增訂第8 項亦定有明文。復依同條例第92條
    第4 項授權訂定之違反道路交通管理事件統一裁罰基準表，
    就酒精濃度超過規定標準之裁罰，「駕駛人其吐氣所含酒精
    濃度超過每公升0.55毫克以上」，機車最低裁罰基準為新台
    幣4 萬5000元，亦有明定。本件原處分機關對異議人所處交
    通秩序罰之罰鍰，與刑事緩起訴處分附條件繳納處分金，均
    屬剝奪財產權之處罰，自不得重複處罰。是原處分機關如認
    該刑事緩起訴處分金係屬較輕之處罰，低於上開條例第92條
    第4 項所訂最低罰鍰基準者，就不足最低罰鍰基準規定之差
    額須予處罰，始足以達成行政目的，仍得於緩起訴處分確定
    後，衡酌公法上之合目的性、比例原則等基本原則，而為裁
    處。惟在相當於緩起訴處分金範圍內之財產權處罰，原處分
    機關不得再為裁罰同種類之罰鍰處分，以符法律意旨。
四、次按汽車駕駛人，因違反本條例及道路交通安全規則之規定
    ，受「吊銷」駕駛執照處分時，「吊銷」其持有各級車類之
    駕駛執照，道路交通管理處罰條例第68條定有明文。此規定
    係於94年12月14日修正公布，並於95年3 月1 日施行，而修
    正前同條例第68條係規定「汽車駕駛人，因違反本條例及道
    路交通安全規則之規定，受『吊扣或吊銷』駕駛執照處分時
    ，『吊扣或吊銷』其持有各級車類之駕駛執照」，觀其修法
    意旨，係以「原條文將違規駕駛人所持有之各級車類駕駛執
    照一併吊扣或吊銷，失之過酷，影響人民工作及生活甚鉅」
    為由，而刪除吊扣駕駛人駕駛執照時，應吊扣駕駛人持有各
    級車類駕駛執照之規定。則現行同條例規定已無得「吊扣」
    駕駛人持有他級駕駛執照之依據存在。是吊扣駕駛人駕駛執
    照處分時，僅得「吊扣」其違規時所駕駛該級車類駕駛執照
    ，以限制其繼續駕駛該級車類之權利；若無該級車類駕駛執
    照，即無從執行吊扣駕駛執照之處分，而僅係應否依同條例
    第22條第1 項第4 款規定處罰駕駛人之問題。又行政行為對
    人民課以一定之義務或負擔，或造成人民其他之不利益時，
    其所採取之手段，與行政機關所追求之目的間，必須有合理
    之聯結關係存在，亦即不得違反「不當聯結禁止原則」，若
    欠缺此聯結關係，此項行政行為即非適法（最高行政法院90
    年度判字第1704號判決參照）。況行政行為，採取之方法所
    造成之損害不得與欲達成目的之利益顯失均衡，行政程序法
    第7 條第3 款亦有明定，且有行政罰法第18條意旨可參。
五、經查：
  (一)異議人確有酒後駕駛輕型機車肇事，經警施以酒測後，其呼
    氣酒精濃度達每公升0.65毫克之違規，違反道路交通管理處
    罰條例第35條第1 項第1 款規定，遭員警製單舉發，業經異
    議人於聲明狀內坦承，並有舉發單、裁決書、送達證書在卷
    足參（參本院卷第10至12頁），堪認實在。而異議人刑事公
    共危險案件，業經高雄地檢署以97年度偵字第7155號為附條
    件緩起訴處分確定，且異議人於97年6 月25日依所附條件，
    向財團法人台灣更生保護會高雄分會繳納處分金3 萬元在案
    ，有緩起訴處分書、郵政跨行匯款申請書、被告前案紀錄表
    各1 份在卷可稽（參本院卷第4 、5 、7 、13頁）。而該刑
    事緩起訴處分附條件內容，雖非刑法之刑罰種類，然屬刑事
    訴訟法所定相當於「經裁判確定」之罰金處罰，且對被告名
    譽、心理產生相當制約，並影響被告財產上權利，實質該當
    於行政罰法第26條第1 項之「依刑事法律所為之處罰」。是
    原處分機關若認有對異議人施以交通秩序罰之罰鍰必要，僅
    得在緩起訴處分附條件處分金低於違反道路交通管理事件統
    一裁罰基準及處理細則所定最低裁罰基準部分而為裁罰。本
    件異議人繳納緩起訴處分金3 萬元，確低於最低裁罰基準規
    定金額4 萬5 千元，差額為1 萬5 千元，則其就異議人同一
    違規仍裁處罰鍰相當於緩起訴處分金部分，實與行政罰法第
    26條、道路交通管理處罰條例第35條第8 項及上揭說明不符
    ，即難謂為適法之處分，而無可維持。
  (二)再異議人有上開酒後駕車違規屬實，依同條例第35條第1 項
    第1 款規定，固應吊扣其違規當時所駕駛輕型機車資格之駕
    駛執照。惟若將異議人輕型機車以外之其他車類駕駛資格併
    予以限制，則係不當聯結異議人駕駛輕型機車之違規行為與
    其他車類駕駛資格，此種不當聯結即構成違法，而有撤銷之
    原因。且原處分造成限制異議人駕駛輕型機車，同時亦限制
    其駕駛其他車類之結果，對其工作及生活影響甚大，危及其
    就業、謀生問題，所造成之損害已與欲達成目的之利益顯失
    均衡，顯已逾越同條例第68條規範精神及意涵。是本件僅得
    吊扣異議人駕駛違規所依憑之輕型機車駕照即為已足，不得
    吊扣其所未駕駛之其他車類駕駛資格，始為適法。
六、綜上所述，本件原處分機關依法僅得再裁處不足最低罰鍰基
    準規定之差額1 萬5 千元、吊扣輕型機車駕照及施以道安講
    習之處分。乃原處分機關仍裁處罰鍰4 萬5 千元、吊扣駕照
    12個月之處分，其中就罰鍰相當於處分金3 萬元、未限定僅
    吊扣輕型機車駕照部分，於法尚有未洽，異議人就此部分，
    請求撤銷原處分，為有理由，自應由本院將原處分撤銷，並
    諭知如主文所示之處罰。
據上論結，依道路交通管理處罰條例第87條第2 項、第35條第1
項第1 款、第24條第1 項第2 款，道路交通案件處理辦法第20條
前段，裁定如主文。
中    華    民    國    98    年    12    月    23    日
                  交通法庭    法  官  李昆南
以上正本證明與原本無異。
如不服本裁定應於送達後5日內向本院提出抗告狀。
中    華    民    國    98    年    12    月    23    日
                              書記官  黃美玲


司法院資訊處製作；財團法人民間司法改革基金會備份。
